臺灣嘉義地方法院民事判決
                                    109年度嘉小字第592號
原      告  吳嘉哲  

被      告  劉芯妤  
上列當事人間返還不當得利事件，本院於民國110 年2月25日言
詞辯論終結，判決如下：
    主   文
原告之訴駁回。
訴訟費用新臺幣1,000元由原告負擔。
    事實及理由
一、原告主張：緣有姓名年籍不詳之詐欺集團成員利用通訊軟體
    FacebookMessenger 「支付寶微信代實名認證代付充值換匯
    」粉絲專頁佯稱可藉以兌換貨幣云云，致原告陷於錯誤，於
    民國108年7月17日中午12時44分許利用網路銀行線上轉帳方
    式匯款新臺幣（下同）45,200元至訴外人侯惠娟所有中國信
    託商業銀行鹽行分行帳號000-000000000000號帳戶，訴外人
    侯惠娟隨即委由第三人黃解語轉帳匯款40,680元至被告所有
    同上銀行嘉義分行帳號000-000000000000號帳戶，訴外人侯
    惠娟再將如數款項歸還與第三人黃解語。嗣後原告報警處理
    ，本件固經臺灣嘉義地方檢察署檢察官以本案無法排除訴外
    人侯惠娟係在不知情下遭不詳人士利用提供其個人銀行帳戶
    作為原告匯款所用，而以三角詐欺方式行騙之可能，而為不
    起訴處分，惟原告係遭詐欺集團詐騙而匯款至被告所有之銀
    行帳戶，兩造既不相識，堪認訴外人侯惠娟受領系爭45,200
    元並無法律上原因，縱認訴外人侯惠娟受領時不知無法律上
    原因，而以所受部分款項40,680元無償讓與被告，因此就該
    部分免付返還價額之責任，但受領人即被告於其免責限度內
    亦應負返還責任，爰依民法第182條、第183條不當得利之規
    定，請求被告返還40,860元，及自不當得利受領日翌日起至
    清償日止加付法定利息。並聲明：被告應給付原告40,680元
    ，及自108年7月18日起至清償日止按年息5%計算之利息。
二、被告則以：伊在蝦皮購物網站上經營代充值服務，本件暱稱
    「江江」以通訊軟體LINE聯繫伊稱要儲值支付寶，訴外人侯
    惠娟匯款40,680元至伊帳戶後，伊幫訴外人侯惠娟或黃解語
    儲值支付寶，並非原告匯款給伊，故不予返還等語資為抗辯
    ，並答辯聲明：原告之訴駁回。
三、本院之判斷：
  ㈠按給付之不當得利，係以給付之人為債權人，受領給付之人
    為債務人，而由為給付之人向受領給付之人請求返還利益。
    所謂給付係指有意識地，基於一定目的而增加他人之財產，
    給付者與受領給付者因而構成給付行為之當事人，此目的乃
    針對所存在或所約定之法律關係而為之。因此，不當得利之
    債權債務關係存在於給付者與受領給付者間，基於債之相對
    性，給付者不得對受領給付者以外之人請求返還利益（最高
    法院100 年度台上字第990號判決意旨參照）。於「指示給
    付關係」中，被指示人係為履行其與指示人間之約定，始向
    領取人（第三人）給付，被指示人對於領取人，原無給付之
    目的存在。苟被指示人與指示人間之關係不存在（或不成立
    、無效），被指示人應僅得向指示人請求返還其無法律上原
    因所受之利益，至領取人所受之利益，原係本於指示人而非
    被指示人之給付，即被指示人與領取人間尚無給付關係存在
    ，自無從成立不當得利之法律關係（最高法院最高法院105 
    年台上字第633號、102 年度台上字第482號、97年度台上字
    第176號、92年度台上字第2581號判決意旨參照）。換言之
    ，在指示給付關係中，若被指示人與指示人間之關係不存在
    （或不成立、無效）時，被指示人僅得向指示人請求返還其
    無法律上原因所受之利益，不得向領取人請求返還所受利益
    。
  ㈡原告主張因受詐騙集團欺騙陷於錯誤，將45,200元款項匯至
    訴外人侯惠娟帳戶內，訴外人侯惠娟又委託第三人黃解語將
    其中40,680元匯至被告帳戶，有其提出之匯款資料，報案三
    聯單、金融機構聯防機制通報單，金融帳戶交易明細為證，
    並經本院依職權調取嘉義地方檢察署109年度偵字第417號卷
    宗核閱無訛，則依其主張，兩造間並無給付關係，又被告抗
    辯係基於與訴外人「江江」之買賣交易關係，而受領上開款
    項，並提出其與暱稱「江江」LINE對話紀錄及儲值支付寶之
    訂單明細為證，所涉幫助詐欺犯嫌，另經臺灣嘉義地方檢察
    署109年度偵字第417號為不起訴處分在卷，堪信為實在，則
    被告係基於與他人之債務關係而取得該款項，並非因原告之
    給付而受有利益，揆諸前開說明，即與不當得利請求權之成
    立要件有別。從而，原告依據不當得利之法律關係，請求被
    告返還40,680元，核屬無據。
四、綜上所述，原告依據不當得利之法律關係，請求被告給付40
    ,680元及自受領前開款項之翌日起至清償日止，按年息5％計
    算之利息，為無理由，應予駁回。
五、訴訟費用負擔之依據：民事訴訟法第78條。本件訴訟費用額
    為1,000元（第一審裁判費），應由原告負擔。
中　　華　　民　　國　　110 　年　　3 　　月　　11　　日
                  臺灣嘉義地方法院嘉義簡易庭
                              法  官  羅紫庭 
以上正本係照原本作成。
如對本判決上訴，須於判決送達後20日內向本庭（嘉義市文化路
308之1號）提出上訴狀（均須按他造當事人之人數附繕本）。如
委任律師提起上訴者，應一併繳納上訴審裁判費。
民事訴訟法第436條之24第2項規定：對小額程序之第一審裁判之
上訴或抗告，非以其違背法令為理由，不得為之。
中　　華　　民　　國　　110 　年　　3 　　月　　11　　日
　　　　　　　　　　          書記官　葉昱琳